【裁判字號】    90,上訴,2851
【裁判日期】    900927
【裁判案由】    妨害自由
【裁判全文】
臺灣高等法院刑事判決                            九十年度上訴字第二八五一號
    上  訴  人  臺灣板橋地方法院檢察署檢察官
    上  訴  人
    即  被  告  丁○○
                丙○○
    被      告  戊○○
    右一人選任辯護人  張致祥
右上訴人因妨害自由等案件，不服臺灣板橋地方法院八十九年度訴字第一三五五號，
中華民國九十年五月二十二日第一審判決（起訴案號：臺灣板橋地方法院檢察署八十
九年度偵字第三０二七號）提起上訴，本院判決如左：
    主  文
原判決關於戊○○、丁○○、丙○○部分撤銷。
戊○○共同連續以非法方法，剝奪人之行動自由，處有期徒刑參月，如易科罰金，以
佰元折算壹日。
丁○○共同連續以非法方法，剝奪人之行動自由，處拘役伍拾日，如易科罰金，以
佰元折算壹日。
丙○○共同連續以非法方法，剝奪人之行動自由，累犯，處拘役伍拾捌日，如易科罰
金，以佰元折算壹日。
    事  實
一、戊○○原受僱於林黃秀宜從事宰雞工作，嗣因林黃秀宜積欠戊○○工資新台幣（
    以下同）十五萬元，戊○○向林黃秀宜催討，林黃秀宜乃向戊○○表示，甲○○
    積欠其三十六萬餘元貨款，如願代為催討，即可清償積欠之工資，林黃秀宜並出
    具讓渡委託書一紙給戊○○，戊○○為催討此筆債務，竟與丁○○、丙○○、余
    秋林、林宗正（後二人由原審另結）及另一年籍不詳之成年男子共同基於妨害自
    由之概括犯意聯絡，由戊○○於八十九年一月二十九日上午打電話給丁○○，囑
    囑丁○○夥同丙○○（曾於八十六年間因違反麻醉藥品管理條例案件，經台灣板
    橋地方法院以八十六年度易字第一一二八號判決判處有期徒刑六月，復經本院以
    八十六年度上易字第三五五九號判決駁回上訴確定，而於八十七年六月二十九日
    縮刑期滿執行完畢）、余秋林、林宗正（後二人由原審另結）及姓名年籍不詳之
    成年男子一人，於民國八十九年一月二十九日上午八時許，前往甲○○位於台北
    縣樹林市三興一巷二號三樓住處催討債務，在該址適遇甲○○之子乙○○返家，
    丁○○、丙○○、余秋林、林宗正及該名姓名年籍不詳之成年男子竟共同基於妨
    害自由之犯意聯絡，命乙○○打電話通知甲○○即刻返家，並留置在上開甲○○
    住處內，乙○○表示欲離家上班，惟遭丁○○等人制止，並限制乙○○在甲○○
    返家前不得離開，以非法方法剝奪乙○○之行動自由，待當日約上午十時三十分
    ，甲○○返家後，乙○○始行離去，戊○○亦隨後於同日下午四時許，趕至上址
    甲○○住處，向甲○○取得甲○○所籌得之新台幣（以下同）七萬元。嗣於同年
    二月三日晚上八時許，因甲○○於前次（即八十九年一月二十九日）允諾於二月
    三日還錢戊○○遂再打電話給丁○○，要渠等先至甲○○家，伊隨後就到，當天
    晚上九時十分許，丁○○、丙○○、余秋林及林宗正等人依戊○○之指示，復前
    往上開甲○○住處欲索取剩餘債務，適遇乙○○正欲外出，丁○○等人復承繼前
    開妨害自由之犯意聯絡即要求乙○○帶其上樓，惟遭乙○○拒絕，余秋林出言嚇
    稱「你很久沒被人打了」，致乙○○心生畏懼而帶丁○○等人上樓，丁○○等人
    上樓進入上開住處內即又要求乙○○打電話通知甲○○立刻返家，並稱待甲○○
    返家後始准離開，而以非法方法剝奪乙○○之行動自由，直至甲○○於當日晚上
    十時返家，乙○○始行離去。嗣經甲○○報警而在上址查獲丁○○、丙○○、余
    秋林、林宗正等四人。
二、案經台北縣警察局樹林分局報請臺灣板橋地方法院檢察署檢察官偵查起訴。
    理  由
一、訊據被告丁○○、丙○○固承認於右揭時、地欲向甲○○催討債務，並遇見乙○○之事實，被告戊○○亦承認有委請被告丁○○代為向甲○○催討債務等情，惟
    均堅決否認有何妨害自由、恐嚇等犯行，被告戊○○辯稱沒有見過乙○○，伊不
    知事情為何會演變為如此云云。丁○○辯稱乙○○打電話給甲○○說有人來要債
    ，他要伊等在他家等，他要出去，伊等說沒有人在家，萬一東西掉了怎麼辦，當
    時里長有在現場云云，被告丙○○辯稱當初是乙○○請伊等上去樓上等，後來伊
    去請里長過來，沒有暴力脅迫，手續都是在里長見證下完成云云。
二、惟查：右揭事實，業據被害人乙○○於警訊、偵查及原審、本院審理時指證明確
    ，其於警訊時指述「第一次（指八十九年一月二十九日）是我正要回家打開大門
    ，丁○○並向我詢問我父親之姓名，在我告知他之後，他便立即打電話請另外四
    人（經指認丙○○、林宗正、余秋林及另一位不知姓名男子）一起上來並進入客
    廳限制我的行動自主，上午十時三十分我爸爸回來後才讓我出門，是余秋林要我
    通知我爸爸來換之後，才讓我自由行動，丙○○是強制叫我打電話請假不讓我去
    上班」、「他們四人（指丙○○、丁○○、林宗正、余秋林）在八十九年二月三
    日二十一時十分許在我三興一巷二號一樓跟我講稱要至我三興一巷二號三樓住處
    ，當時我跟他們稱不要，四人其中一人（經指認為余秋林）稱你皮在癢，並要我
    帶他們四人進入屋子裏，並跟在我後面上樓，並一定要我開門，我因害怕他們打
    我而打開大門，進入屋內客廳後，並要我坐在客廳，並稱叫我不可以出去，等我
    爸爸回來跟我交換才可以出去，其中一人（經指認為丁○○）並欲進入房間查看
    我爸爸甲○○是否在房間內而遭丙○○制止」（見偵查卷第三十六頁反面及第三
    十七頁），其於偵查中證稱「1（八十九年一月二十九日早上被告五人是否至你
    家找你？）當天早上八點多，被告中有一人到我家樓下來找我問我父親叫什麼名
    字，我告訴他後他就叫我帶他上樓，並打電話叫其他四人到我家來，他們進我家
    後就查看所有房間找我父親，因找不到我父親，他們就要我留在家等我爸爸回來
    ，並要我打電話找我父親，我在父親的語音信箱留言，約一、二個小時我父親才
    回來，這期間他們不讓我離開，說我父親沒回家，不准我出去，我父親回來後我
    就出去了」、「（八十九年二月三日為何遇見被告？）當天晚上九點多我正好要
    出門，在樓下遇見其中四名被告，他們又叫我帶他上樓，我不願意，他們就說你
    很久沒被人打了，我只好帶他們回家，他們又不讓我離開，並且要我打電話找我
    父親，我父親跟我說他要報警，快十點時，我父親就帶警察回來了」（見偵查卷
    第九十七頁反面及第九十八頁），其於原審審理時結證稱「我在樓下遇到丁○○
    ，他說要找我父親，當時只有他與我上樓，上樓後他開始打電話，後來有四人上
    來，我說我要去上班，他說要我請假，等我父親回來我才可以去」、「他們說叫
    我不要去上班，語氣不會很好，我父親回來之後，我就出去」、「（二月三日的
    情形如何？）他們其中一人要我回家，其中一人說大哥大借我看，就把我大哥大
    拿走，要我一起回去，我說不要，他們其中一人說你很久沒有被打，我還是有回
    去」、「（上去之後的情形？）也是不讓我出去，要我打電話給我父親，等我父
    親回來時，我才出去」（原審八十九八月三十日訊問筆錄），又證人即甲○○上
    開住處該里之里長王永村於本院審理時結證稱不清楚被告丁○○等人有無對乙○○怎麼樣等語（原審九十年三月二十七日訊問筆錄），是被告丁○○前開辯稱里
    長當時有在現場云云，不足採信，再參以證人甲○○於本院審理時證稱：一月二
    十九日返家後，家裡已有四個人與乙○○在家等語（原審八十九年八月三十訊問
    筆錄），而被告丁○○亦供承乙○○要伊等四人在他家等，他要出去，伊說沒有
    人在家，萬一東西掉了怎麼辦等語（原審八十九年八月三十日訊問筆錄），是乙○○確因被告丁○○等人之故而在住處內留置直至甲○○返家後始行離去，顯見
    乙○○上開指述即非子虛，為可採信。再參以甲○○迄今尚未完全清償債務，無
    論其係有意拖延或無資力償還債務，其躲避債權人不及，其子乙○○怎可能還邀
    請討債者至其住處等候，且乙○○並不認識丁○○等人，在父親甲○○外出不在
    家，亦不確知父親何時返家，其又欲外出之際，又怎可能請不熟識之被告丁○○
    等人至家中守候，此等均與常情不符。是被告丁○○、丙○○前開辯稱顯係避重
    就重飾卸之詞，均不足採。本件事證明確，被告丁○○、丙○○犯行堪以認定。
三、又查被告戊○○雖於被告丁○○、丙○○、余秋林、林宗正（後二人由原審另結
    ）及另一年籍不詳之成年男子等人於上開時間妨害乙○○自由時並未在場，惟按
    以自己共同犯罪之意思，參與實施犯罪構成要件以外之行為，或以自己共同犯罪
    之意思，事先同謀，而由其中一部分人實施犯罪之行為者，均為共同正犯。又共
    同正犯之意思聯絡，並不限於事前有所謀議，即僅於行為當時有共同犯意之聯絡
    者，亦屬之。而其表示之方法，並不以明示通謀為必要，即相互間有默示之合致
    ，自無不可（司法院釋字第一九解釋、最高法院八十八年度台上字第七一八號
    判決參照）。查本件緣於戊○○原受僱於林黃秀宜從事宰雞工作，嗣因案外人林
    黃秀宜因積欠戊○○工資十五萬元，戊○○向林黃秀宜催討，林黃秀宜乃向戊○○表示，甲○○積欠其三十六萬餘元貨款，如願代為催討，即可清償積欠之工資
    ，林黃秀宜並出具讓渡委託書一紙給戊○○，被告戊○○乃找丁○○、丙○○、
    余秋林、林宗正及另一年籍不詳之成年男子共同基於妨害自由之概括犯意聯絡，
    由丁○○、丙○○、余秋林、林宗正及另一年籍不詳之成年男子前往甲○○上開
    住處，而共同為妨害乙○○自由之行為，關於丁○○等人先後二次前往甲○○上
    開住處所為二次妨害自由之行為，均係被告戊○○事先指使，凡此業經被告戊○○於警訊時供稱：「我於八十九年元月二十九日叫丁○○幫忙我找尋甲○○住處
    。隨後丁○○打電話找尋到住處，丁○○開車載我到甲○○住處，上去有遇到甲○○收取七萬元」等語（八十九年度偵字第三○二七號偵查卷第六頁正面、背面
    ）。於原審審理時供稱：「林黃宜秀不知道甲○○的住址，我住宜蘭，我請丁○○先去幫我找甲○○的地址，我去的時候，甲○○就把錢拿給我」、「  我到時
    ，甲○○拿七萬元給我，因為過年，我就趕回宜蘭」等語（一審卷第五十五頁、
    第五十六頁）。而同案被告丁○○於警訊時供稱：「（是何人委託你們向甲○○
    收取所欠的貨款？）是戊○○於八十九年二月三日中午打電話給我說他有一條十
    一萬貨款要收，後來於晚上八時許再打電話給我們問我們在那裡要我們先到甲○○家，他隨後就到」等語（八十九年度偵字第三○二七號偵查卷第十頁正面）。
    於偵查時供稱：「戊○○在八十九年二月三日中午打電話給我也到我家也到甲○○家收錢，他也約我九點左右到新莊中港路、中正路口處，我也載丙○○同去，
    到達現場即會合丙○○與余秋林他們，而戊○○打電話稱他來不及，要我們先到
    甲○○他，他隨後即可到達」等語（八十九年度偵字第三○二七號偵查卷第五十
    四頁正面）。而同案被告余秋林於警訊時供稱：「甲○○有積欠戊○○的姊姊金
    錢，而戊○○的姊姊（林黃宜秀）有積欠戊○○錢，而戊○○姊姊把甲○○的債
    權給戊○○處理，我是戊○○的好朋友，叫我去甲○○那裡。是戊○○電話約定
    到甲○○戶內」、「於八十九年一月二十九日有到甲○○戶內催討一次債務，甲○○償還七萬元，金額給戊○○拿走。在約八十九年二月三日二十時要再拿一次
    金額，數目不知道」等語（八十九年度偵字第三○二七號偵查卷第十六頁正面）
    。同案被告林宗正於警訊時：「戊○○於八十九年二月三日中午左右有打電話，
    是余秋林及丙○○接聽電話，說戊○○約二十時三十分在新莊等要到甲○○家中
    收款。後來等不到戊○○，又接到戊○○電話要我們先到甲○○家。他隨後就到
    」等語（八十九年度偵字第三○二七號偵查卷第二十二頁背面、第二十三頁正面
    、背面）。於偵查時供稱：「於第二次仍是戊○○叫我們去，至於多少錢沒說，
    他只說隨後他會到達」等語（八十九年度偵字第三○二七號偵查卷第五十三頁正
    面、背面）。足見被告丁○○等人先後二次前往甲○○上開住處所為二次妨害自
    由之行為，均係被告戊○○事先指使，而第一次犯行，被告戊○○且至甲○○家
    中拿取七萬元欠款，則被告戊○○對於丁○○等人先後二次前往甲○○上開住處
    所為二次妨害自由之行為，顯於事前有所謀議，縱被告丁○○等人先後二次妨害
    自由行為時，被告戊○○均未在場，渠等相互間亦具有默示之合致，依上揭意旨
    ，均為共同正犯甚明。
四、核被告戊○○、丁○○、丙○○所為，均係犯刑法第三百零二條第一項剝奪他人
    行動自由罪。渠三人與余秋林、林宗正及該名姓名年籍不詳之成年男子間就上開
    八十九年一月二十九日所犯剝奪他人行動自由罪；同年二月三日所為妨害自由犯
    行與余秋林、林宗正間分別有犯意之聯絡及行為分擔，均應依共同正犯論處。又
    渠等先後二次犯行，時間緊接，所犯罪名相同，顯係出於概括之犯意為之，為連
    續犯，爰依刑法第五十六條之規定以一罪論，並加重其刑。又按刑法第三百零二
    條之妨害自由罪，係妨害他人自由之概括的規定，故行為人具有一定目的，以非
    法方法剝奪人之行動自由者，除法律別有處罰較重之規定（例如略誘及擄人勒贖
    等罪），應適用各該規定處斷外，如以加害生命、身體之事恐嚇他人為目的，而
    其恐嚇已達於剝奪人行動自由之程度，應祇成立本罪（最高法院八十三年度台上
    字第三五九二號判決參照）。是本件被告戊○○等人以加害身體之事，恐嚇乙○○致生危害於安全之低度行為，應為剝奪人行動自由之高度行為所吸收，不另論
    罪。公訴人認妨害自由罪與恐嚇危害安全罪間有牽連關係，應依刑法第五十五條
    之規定從一重處斷，容有誤會。查被告丙○○曾於八十六年間因違反麻醉藥品管
    理條例案件，經臺灣板橋地方法院以八十六年度易字第一一二八號判決判處有期
    徒刑六月，經本院以八十六年度上易字第三五五九號判決駁回上訴確定，而於八
    十七年六月二十九日縮刑期滿執行完畢，有台灣高等法院檢察署刑案紀錄簡覆表
    在卷可憑，其受有期徒刑執行完畢五年以內再犯本件有期徒刑以上之罪，為累犯
    ，依刑法第四十七條之規定遞加重其刑。又被告犯罪行為後，刑法第四十一條已
    於九十年一月十日修正，並於同年月十二日生效，依該條第一項之規定：「犯最
    重本刑為五年以下有期徒刑以下之刑之罪，而受六個月以下有期徒刑或拘役之宣
    告，因身體、教育、職業、家庭之關係或其他正當理由，執行顯有困難者，得以
    一元以上三元以下折算一日（現已提高一百倍），易科罰金。但確因不執行所宣
    告之刑，難收矯正之效，或難以維持法秩序者，不在此限」，比較新舊法，以新
    法有利被告，依刑法第二條第一項前段規定，均應適用新法即修正後刑法第四十
    一條第一項之規定，諭知易科罰金之折算標準。
五、公訴意旨另以：被告戊○○囑丁○○、余秋林、林宗正、丙○○，於八十九年一
    棋之子江日上午八時許，至甲○○台北縣樹林市三興一巷二號三樓住處，適甲○○之子乙○○在家，丁○○等人即命乙○○打電話要甲○○即刻返家，且於甲○○返家之前限制乙○○之行動自由，不准其離開。嗣甲○○返家即籌湊七萬元給
    予戊○○等人，丁○○等人因甲○○未清償全部債務，竟強行將甲○○之土地所
    有權狀取走，並脅迫甲○○出具讓渡書及同意書後始離去，因認被告戊○○、丁○○、丙○○另涉犯刑法第三百零四條第一項之強制罪等語。訊據被告戊○○、
    丁○○、丙○○矢口否認有何強制罪之犯行，被告戊○○辯稱沒有見過乙○○，
    伊不知事情為何會演成如此云云。被告丁○○辯稱伊等沒有動手打甲○○，土地
    權狀是甲○○自己拿出來給我們的，說可以拿去借錢等語，被告丙○○辯稱沒有
    動手打甲○○等語。經查：甲○○於警訊中指述「在八十九年一月二十九日早上
    十時許，我兒子打電話給我，便立刻回家處理債務，一見面丁○○及余秋林二人
    以拳頭及腳毆打我，並要我立刻向別人借錢，並借得七萬元交給丙○○，丁○○
    並從其身上拿出五張他們在住處搜索得到我所有之土地權狀，丙○○並強迫我簽
    署同意書以土地所有權狀做抵押待還清後才將土地所有權狀歸還，我在迫於無奈
    下簽下土地所有權狀之同意書」等語（偵查卷第三十四頁反面及第三十五頁），
    其於偵查中稱「我回家後，他們說我欠林黃宜秀三十六餘萬元，要我馬上還錢，
    我只好打電話向親友支借七萬元給他們」、「（土地所有權狀是否你交給被告等
    人？）不是，是他們自己拿走的，他們並且要我簽讓渡書及同意書，他們說要拿
    去抵押等我還清欠款才要還我」、「（被告有無說若不還錢要對你如何不利？）
    沒有」等語（偵查卷第九十七頁反面及第九十八頁），其於原審審理時稱「我回
    去後，家裡已經有四人與我兒子在家，我問他們說什麼事，他們問我是否有欠林
    黃金枝錢，我說有，他們要我還錢，我湊了七萬元給他們，當時我家的房間門都
    已經被打開，後來我要拿土地權狀時，已經不在，但從他們手上拿出來，拿權狀
    的人今天不在場（註：當天庭訊在場之被告有戊○○及丁○○）」、「（在何情
    況下簽讓渡書？）我湊不到錢，他們說要拿到當舖借錢，當時他們的態度不好，
    我本來不簽，我說如果要把權狀拿走，要到里長那裡去談，當時他們一直逼我，
    其中一個較矮的有打我，里長後來有到我家」（原審八十九年八月三十日訊問筆
    錄）。其先後指述究係何人於何時點施暴、何人持土地所有權狀等情節不盡一致
    ，其指述被強制乙節已有瑕疵，且其於偵查中亦稱對方並未說若不還錢要如何為
    不利之手段，是尚難以甲○○之指述遽認被告丁○○、丙○○有何施強暴或脅迫
    行為。參以若甲○○於八十九年一月二十九日確遭被告丁○○等人毆打，何以未
    於事後立即報警處理，並前往醫療院所驗傷，反而應允被告丁○○於八十九年二
    月三日晚上再至伊住處拿錢（原審八十九年八月三十日訊問筆錄），並於當晚伊
    返家前報警前往查獲，衡其所為，動機可議，是其指述要難為認定被告戊○○、
    丁○○、丙○○有施強暴或脅迫使人行無義務之事之證據。何況其中收據一紙（
    附於偵查卷第四十六頁）係在里長王永村家書寫，由甲○○簽名及王永村以見證
    人身分簽名見證，經被害人甲○○供述明確（本院九十年九月十日訊問筆錄）。
    衡情被告等在里長家經里長見證之下當不致於有公然為強制被害人之行為，此外
    ，復查無其他積極證據，足認被告戊○○、丁○○、丙○○有何強制罪犯行，是
    此部分不能證明被告戊○○、丁○○、丙○○犯罪，惟因公訴意旨認此部分與前
    開論罪部分，有裁判上一罪之牽連關係，爰不另為無罪之諭知。
六、原審認被告丁○○、丙○○二人罪證明確，予以論罪科刑，固非無見，惟查被告
    戊○○既係事先與被告丁○○、丙○○等人有所謀議，其與丁○○、丙○○、余
    秋林、林宗正及該名姓名年籍不詳之成年男子間，應成立共同正犯，原審認不能
    證明被告戊○○犯罪，諭知無罪之判決，而未列為共犯，自有未洽，被告丁○○
    、丙○○二人上訴仍執陳詞否認犯罪及檢察官上訴認原判決關於丁○○、丙○○
    二人部分處刑過輕，渠等上訴雖無理由，惟原判決既有上開可議之處，應由本院
    撤銷改判，爰審酌被告戊○○、丁○○、丙○○二人之品行、犯罪之動機、目的
    、手段、智識程度、所生危害及犯罪後之態度等一切情狀，分別量處如主文第二
    項、第三項、第四項所示之刑，並諭知易科罰金之折算標準。
據上論斷，應依刑事訴訟法第三百六十九條第一項前段、第三百六十四條、第二百九
十九條第一項前段，刑法第二條第一項前段、第二十八條、第五十六條、第三百零二
條第一項、第四十七條、第四十一條第一項，罰金罰鍰提高標準條例第一條前段、第
二條，判決如主文。
本案經檢察官吳慎志到庭執行職務。
中    華    民    國     九十     年       九       月      二十七      日
                          臺灣高等法院刑事第十七庭
                              審判長法  官  陳  正  雄
                                    法  官  許  宗  和
                                    法  官  許  錦 印
右正本證明與原本無異。
如不服本判決應於收受送達後十日內向本院提出上訴書狀，其未敘述上訴之理由者並
得於提起上訴後十日內向本院補提理由書（均須按他造當事人之人數附繕本）。
                                    書記官  楊  妙  恩
中    華    民    國     九十     年       十       月         二       日
附錄本判決論罪科刑法條：
刑法第三百零二條：
私行拘禁或以其他非法方法，剝奪人之行動自由者，處五年以下有期徒刑、拘役或三
百元以下罰金。
因而致人於死者，處無期徒刑或七年以上有期徒刑，致重傷者，處三年以上十年以下
有期徒刑。
第一項之未遂犯罰之。


司法院資訊處製作；財團法人民間司法改革基金會備份。
